【裁判字號】    98,訴,1353
【裁判日期】    990428
【裁判案由】    返還共有物
【裁判全文】
臺灣臺北地方法院民事判決              98年度訴字第1353號
原      告
即反訴被告  甲○○○
訴訟代理人  謝曜焜律師
複  代理人  張香堯律師
            吳俊達律師
訴訟代理人  乙○○
反 訴 被告  丙○○
被      告
即反訴原告  己○○
訴訟代理人  羅正展律師
被      告  富羚現代風水室內設計有限公司
兼
法定代理人  戊○○
上列當事人間請求返還共有物事件，本院於中華民國99年4 月14
日言詞辯論終結，判決如下：
    主  文
原告之訴及假執行之聲請均駁回。
訴訟費用由原告負擔。
反訴原告之訴及假執行之聲請均駁回。
訴訟費用由反訴原告負擔。
    事實及理由
甲、程序方面：
壹、本訴被告戊○○及富羚現代風水室內設計有限公司（下稱富
    羚公司）、反訴被告丙○○經合法通知，均未於最後言詞辯
    論期日到場，復無民事訴訟法第386條各款所列情形，爰各
    依本訴原告、反訴原告之聲請，由渠等一造辯論而為判決。
貳、按被告於言詞辯論終結前，得在本訴繫屬之法院，對於原告
    及就訴訟標的必須合一確定之人提起反訴；反訴之標的，如
    專屬他法院管轄，或與本訴之標的及其防禦方法不相牽連者
    ，不得提起，民事訴訟法第259 條、第260條第1項定有明文
    。又前開法條所稱之相牽連者，係指反訴之標的與本訴之標
    的間，或反訴之標的與防禦方法間，兩者在法律上或事實上
    關係密切，審判資料有共通性或牽連性者而言。舉凡本訴標
    的法律關係或作為防禦方法所主張之法律關係，與反訴標的
    之法律關係同一，或當事人兩造所主張之權利，由同一法律
    關係發生，或本訴標的之法律關係發生之原因，與本訴標的
    之法律關係發生之原因，其主要部分相同，均可認為兩者間
    有牽連關係。查本件原告起訴主張被告己○○應將坐落臺北
    市○○區○○段2小段355地號之土地（下稱系爭土地）如98
    年8月25日複丈成果圖所示B1、B2、C、D、面積分別為78.37
    、0.53、1.63、4.97平方公尺之土地上地上物拆除，並將上
    開土地返還原告及其他共有人，且請求被告己○○、戊○○
    及富羚現代風水室內設計有限公司不得使
    用系爭土地如98年8月25日複丈成果圖所示B1、B2、C、D 、
    面積分別為78.37、0.53、1.63、4.97 平方公尺之部分；然
    系爭土地為原告及被告己○○所共有乙節，有系爭土地登記
    謄本附卷足憑（見本院97年度北調字第557 號卷，下稱北調
    卷，第6頁、第8頁），且為兩造所不爭執，是被告己○○即
    反訴原告於言詞辯論終結前，請求反訴被告丙○○及甲○○○應各將系爭土地如98年8月25日複丈成果圖所示A1、A2 、
    面積分別為26.5、15.99 平方公尺之地上物拆除，並將上開
    土地返還反訴原告及其他共有人，且請求反訴被告甲○○○
    不得使用系爭土地如98年8月25日複丈成果圖所示A1、A2 、
    面積分別為26.5、15.99 平方公尺之部分，核與原告所提本
    訴之標的及其防禦方法相牽連，是應認反訴原告提起反訴合
    於前揭法條之規定，應予准許。
參、按訴狀送達後，原告不得將原訴變更或追加他訴，但有下列
    各款情形之一者，不在此限：…二、請求之基礎事實同一者
    …，民事訴訟法第255 條第1項第2款定有明文。又所謂請求
    之基礎事實同一，係指變更或追加之訴與原訴之主張爭點有
    其共同性，各請求利益之主張在社會上可認為同一或關連，
    而就原請求之訴訟及證據資料，於審理繼續進行在相當程度
    範圍內具有同一性或一體性，得期待於後請求之審理予以利
    用，俾先後兩者請求在同一程序加以解決，避免重複審理，
    進而為統一解決紛爭者，即屬之。經查，
一、本件原告提起本訴時，原未以富羚公司為被告，惟被告己○○係將系爭土地之部分，及其上建號301號即門牌號碼臺北
    市○○區○○路188巷4號1樓房屋（下稱系爭1樓房屋）出租
    予被告戊○○開設富羚公司使用，則富羚公司既為上開系爭
    房地之占有使用人，原告追加富羚公司為被告應可認在社會
    上有關連，且就原請求之訴訟及證據資料，於審理繼續進行
    在相當程度範圍內亦具有同一性或一體性，得期待於後請求
    之審理予以利用，故在同一程序加以解決，便可避免重複審
    理，進而統一解決紛爭，核與民事訴訟法第255條第1項第2
    款之規定相符，逵諸首揭說明，應予准許。至原告雖曾於訴
    訟中撤回起訴，被告戊○○及富羚公司並因未於法定期間內
    提出異議而視為同意撤回，然因被告己○○不同意撤回，使
    原告嗣後再追加戊○○及富羚公司為被告，當可依上開同一
    法理，予以准許。
二、又反訴原告提起反訴時，原未以丙○○為反訴被告，惟反訴
    被告甲○○○既自承如98年8 月25日複丈成果圖所示A1部分
    係丙○○所興建，且亦經丙○○於本院所證述（見本院卷二
    第16頁、卷一第160 頁反面），是反訴原告追加丙○○為反
    訴被告，應可認在社會上有關連，且就原請求之訴訟及證據
    資料，於審理繼續進行在相當程度範圍內亦具有同一性或一
    體性，得期待於後請求之審理予以利用，故在同一程序加以
    解決，便可避免重複審理，進而統一解決紛爭，同與民事訴
    訟法第255 條第1項第2款之規定相符，逵諸首揭說明，應併
    予准許。
乙、實體方面：
壹、本訴部份：
一、原告主張：系爭土地為兩造所共有，應有部分各2分之1，又
    系爭土地上除系爭1樓房屋為被告己○○所有、其上建號285
    1號即門牌號碼臺北市○○區○○路188巷4號2樓房屋（下稱
    系爭2 樓房屋）為原告所有外，其餘空間均為空地，二共有
    人雖未訂有分管契約，惟該空地前經兩造同意而砌有加強磚
    造之圍牆，中間則保留一通道供進出之用。詎被告己○○竟
    未經原告之同意，擅自將前開圍牆之一部分拆除，且於98年
    8 月25日複丈成果圖所示B1、B2、C、D之土地興建面積分別
    為78.37、0.53、1.63、4.97 平方公尺之增建物、木牆、圍
    牆、柵欄，並將系爭房屋1 樓出租予被告戊○○為被告富羚
    公司占有使用。為此，爰依民法第767條及第821條之規定提
    起本訴等語。並聲明：
 (一) 被告己○○應將系爭土地如98年8 月25日複丈成果圖所示B1
    、B2、C、D、面積分別為78.37、0.53、1.63、4.97 平方公
    尺之土地上之地上物拆除，並將上開土地返還原告及其他共
    有人。
 (二) 被告不得使用系爭土地如98年8月25日複丈成果圖所示B1、B
    2、C、D、面積分別為78.37、0.53、1. 63、4.97 平方公尺
    之土地，並將上開土地返還原告及其他共有人。
 (三) 願供擔保，請准宣告假執行。
二、被告己○○則以：系爭房地原為訴外人即被告己○○之母親
    鄭妙與黃北澤各持有2分之1，且系爭1 樓房屋為被告己○○
    一家所有，系爭2 樓房屋由黃北澤所有，因渠等為好友，當
    時便在系爭土地之圍牆上設置一可供渠等進出巷道用之共用
    門，於系爭房屋內則設有一室內樓梯可由1樓直接通往2樓，
    該樓梯旁並設置1樓房間之進出門。民國53年3月 7日，原告
    經拍賣取得黃北澤就系爭房地2分之1之所有權，系爭2 樓房
    屋即歸原告所有使用；惟因兩造間無任何親友關係，原告遂
    提出空地分管之要求，由兩造協議砌一圍牆將空地一分為二
    ，各自管領，至原有進出巷用之共用門由原告單獨占有使用
    ，原在樓梯旁之1樓房間進出門則予以封閉，由被告己○○
    家自行花費另在臨巷圍牆設置一新進出巷用之進出門及1樓
    房間之進出門。是系爭土地之空地部分自53年起即由兩造分
    管使用，迄今逾40餘年，原告從未提出異議，足證有默示分
    管契約存在，從而原告提起本訴並無理由等語資為抗辯。並
    聲明：
 (一) 駁回原告之訴。
 (二) 如受不利之判決，請准供擔保免為假執行。
三、被告富羚公司及戊○○另辯以：如98年8 月25日複丈成果圖
    所示B2木牆部分，係被告戊○○承租系爭1 樓房屋時所興建
    等語。
四、兩造不爭執事項：
 (一) 系爭房地原為鄭妙及黃北澤共有各2分之1之所有權，被告己○○家與黃北澤分別所有並占有使用系爭1、2樓房屋。嗣於
    53年3月7日，原告經拍賣取得黃北澤就系爭房地2分之1之所
    有權，系爭2樓房屋即歸原告所有使用。
 (二) 被告己○○將其所有系爭1 樓房屋出租予被告戊○○，被告
    鄭重麟並將之作為被告富羚公司占有使用。
 (三) 被告己○○對系爭土地如98年8 月25日複丈成果圖所示B1、
    B2、D、面積分別為78.37、0.53、4.97平方公尺之增建物、
    木牆、柵欄有處分權，現由被告鄭重麟、富羚公司直接占有
    使用之。
五、本件爭點：
 (一) 原告與鄭妙或被告己○○間就系爭土地有無分管契約存在？
    如有，分管之範圍為何？
 (二) 系爭土地如98年8月25日複丈成果圖所示C、面積為1.63平方
    公尺之圍牆是否為被告己○○所興建？係何時興建？被告己○○對之是否有處分權？
 (三) 被告己○○、戊○○、富羚公司是否無權占用系爭土地中如
    98年8月25日複丈成果圖所示B1、B2、C、D、面積分別為78.
    37、0.53、1.63、4.97平方公尺所示之部分？
 (四) 原告依民法第767條、第821條規定請求被告己○○拆除上開
    系爭土地上之地上物，並將上開土地返還原告及其他共有人
    ，復依民法第767 條規定請求被告不得使用上開土地，並將
    上開土地返還原告及其他共有人，有無理由？
六、得心證之理由：
 (一) 原告與鄭妙或被告己○○間就系爭土地有無分管契約存在？
    如有，分管之範圍為何？
  1.按當事人主張有利於己之事實者，就其事實有舉證之責任，
    民事訴訟法第277 條前段定有明文。又以無權占有為原因，
    請求返還土地者，占有人對土地所有權存在之事實無爭執，
    而僅以非無權占有為抗辯者，土地所有權人對其土地被無權
    占有之事實無舉證責任，占有人應就其取得占有係有正當權
    源之事實證明之，最高法院85年度台上字第1120號判決意旨
    參照。次按所謂默示之意思表示，係指依表意人之舉動或其
    他情事，足以間接推知其效果意思者而言，若單純之沉默，
    則除有特別情事，依社會觀念可認為一定意思表示者外，不
    得謂為默示之意思表示；且共有物分管之約定，不以訂立書
    面為要件，倘共有人間實際上劃定使用範圍，對各自占有管
    領之部分，互相容忍，對於他共有人使用、收益，各自占有
    之土地，未予干涉，已歷有年所，即非不得認有默示分管契
    約之存在，亦分別有最高法院29年度上字第762 號判例、83
    年度台上字第1377號判決意旨可佐。是本件原告與被告己○○就系爭土地為渠等共有乙節既不爭執，被告己○○抗辯系
    爭土地共有人間有默示之分管協議存在，自應由被告己○○
    就此負舉證之責。
  2.經查，系爭土地於46年間原為鄭妙及黃北澤共有各2分之1之
    所有權，被告己○○家與黃北澤分別所有並占有使用系爭 1
    、2 樓房屋。嗣於53年3月7日，原告經拍賣取得黃北澤就系
    爭2樓房屋及系爭土地2分之1之所有權，系爭2樓房屋即歸原
    告所有使用，至89年10月5 日被告己○○再因買賣關係自鄭
    妙處取得系爭房地2分之1所有權等情，有系爭房地之建物測
    量成果圖、土地謄本、土地及建物異動索引在卷可稽（見本
    院卷一第18頁至第31頁），是原告與鄭妙自53年3月7日起至
    89 年10月5日止，已共有系爭土地長達約36年，與被告己○○自89年10月5 日起迄今，亦共有系爭土地長達近10年之期
    間。
  3.又被告己○○抗辯自53年3月7日原告經拍賣取得黃北澤就系
    爭房地2分之1之所有權，與系爭2 樓房屋歸於原告所有使用
    起，因兩造無任何親友關係，由兩造協議砌一圍牆將空地一
    分為二，各自管領，至原有進出巷用之共用門由原告單獨占
    有使用，原在樓梯旁之1樓房間進出門則予以封閉，由被告
    己○○家自行花費另在臨巷圍牆設置一新進出巷用之進出門
    及1樓房間之進出門等節，有系爭房地之現場照片可憑（見
    北調卷第10頁、本院卷一第33頁、第56頁至第57頁、第59頁
    至第63頁），堪信為真實。
  4.再者，原告固主張被告己○○所稱兩造協議砌一圍牆將空地
    一分為二，係89年、90年間被告己○○利用原告舉家搬離時
    所新建（見本院卷一第38頁）云云；然查，由證人即54年底
    便曾至系爭1 樓房屋拜訪之丁○○到庭證稱「（是否知悉被
    證15照片？幾年拍攝？當時房屋情況？）知道。約54年的年
    底拍的，是原來被告家一樓進出的門的旁邊有花磚的圍牆。
    不清楚何時蓋的。但當時已經存在了…照片後方的花磚牆的
    後面到188巷的巷口有一個門供2樓原告家進出使用」、「（
    最近看到系爭房屋1 樓有何改變？）原來的花磚位置沒有改
    變，但是已經有木板釘在外面」、「（系爭房屋1 樓的庭院
    都是由何人使用？）都是鄭家在使用1 樓」、「（你確定該
    牆壁為花磚牆？）因為有木板釘在外面，所以沒有看到裡面
    是否為花磚牆。但位置是以前花磚牆的位置」、「（系爭房
    屋1 樓的使用範圍是否從54年開始即是如此？）是的。最近
    一個月前有改變。只有花磚牆外釘木板，還有被證5 照片上
    左邊的門也沒有了」等語、與證人即原告以前之媳婦丙○○
    所證「（是否曾經使用系爭2 樓房屋？）我當時是作為才藝
    教室使用。大約4、5年前有使用系爭房屋2 樓」、「（當時
    格局為何？）我在使用系爭房屋2 樓前就有看過花磚牆，花
    磚牆是被颱風吹倒了。那個時候被告家有想要重砌圍牆，兩
    家有發生糾紛，因為被告家的成員想把院子再擴大一點，所
    以被告就在花磚牆原來的位置再砌一道磚牆」等語，併參被
    告戊○○自承如98年8 月25日複丈成果圖所示B2部分之木牆
    ，係其承租系爭1樓房屋時所興建等語（見本院卷一第159頁
    至第160頁反面、第174頁），可知自54年起，系爭土地上之
    空地均由被告己○○一家所使用，且斯時即存有將系爭土地
    空地部分一分為二之花磚牆，在該花磚牆因颱風倒塌後，被
    告己○○復在相同之位置上重砌加強磚造牆（即經本院現場
    勘驗如98年8月25日複丈成果圖所示C之部分，見本院卷一第
    174頁），待被告戊○○向被告己○○承租系爭1樓房屋後，
    為經營被告富羚公司，方在上開加強磚造牆外另以南方松實
    木飾板興建如98年8 月25日複丈成果圖所示B2部分之木牆。
  5.綜上，原告與鄭妙自53年3月7日起至89年10月5 日止，已共
    有系爭房地長達約36年，與被告己○○自89年10月5 日起迄
    今，亦共有系爭房地長達近10年之期間，是渠等就系爭房地
    維持各自現有之使用狀況已達46年之久，且原告就此未可舉
    證證明有表示不同意之情事，僅稱因不願上法院而未提訴訟
    ，待被告己○○將系爭1 樓房屋出租予被告戊○○為被告富
    羚公司使用（被告富羚公司95年4月6日設立登記，見本院卷
    一第118 頁），為免負擔較重之土地稅方提出本訴，足認被
    告己○○就其及鄭妙與原告間就系爭土地存有默示分管契約
    一事已盡舉證之責，是原告與鄭妙或被告己○○間就系爭土
    地即有分管契約存在，並以如98年8月25日複丈成果圖所示C
    部分之加強磚造為界，將系爭土地之空地部分區分為二，各
    由原告及被告己○○依現狀所分管使用之。
 (二) 系爭土地如98年8月25日複丈成果圖所示C、面積為1.63平方
    公尺之圍牆是否為被告己○○所興建？係何時興建？被告己○○對之是否有處分權？
    另據上開所述，系爭土地如98年8月25日複丈成果圖所示C、
    面積為1.63平方公尺之圍牆乃被告己○○於嗣後在原有之花
    磚牆位置上所興建，此既屬原告與鄭妙、被告己○○原先默
    示約定之分管界線，則被告己○○興建此圍牆後，對之自有
    處分權，乃屬當然。
 (三) 被告己○○、戊○○、富羚公司是否無權占用系爭土地中如
    98年8月25日複丈成果圖所示B1、B2、C、D、面積分別為78.
    37、0.53、1.63、4.97平方公尺所示之部分？
  1.此外，因系爭土地之共有人間就共有物之使用、收益或管理
    方法存有前揭默示分管契約，故凡屬契約範圍內之管理行為
    ，該分管之共有人均得自由為之，出租出借除有特約限制外
    ，自亦得為之；況共有人將分管部分土地出租他人，不過將
    已有之用益權讓與他人，自己則收取租金而已，依法自無不
    合，是分管土地之出租對於其他共有人並無損害，分管土地
    之共有人自得將分管部分土地出租他人，惟仍應受分管契約
    之限制。
  2.準此，被告己○○將其所有之系爭1 樓房屋與其因分管契約
    而得使用收益之系爭土地空地部分出租予被告戊○○為被告
    富羚公司占有使用，依上開說明，於法並無不合，故被告戊○○及富羚公司當得基於承租人之地位在分管契約之範圍內
    ，占用使用系爭土地中如98年8 月25日複丈成果圖所示B1、
    B2、C、D、面積分別為78.37、0.53、1.63、4.97 平方公尺
    所示之部分。
  3.綜上，被告己○○與原告間既存有前開默示分管契約，被告
    己○○即有權占用其所得分管使用系爭土地中如98年8 月25
    日複丈成果圖所示B1、B2、C、D 、面積分別為78.37、0.53
    、1.63、4.97平方公尺所示之部分；且因被告戊○○向被告
    己○○承租系爭1 樓房屋與系爭土地之上揭分管部分以為被
    告富羚公司使用，則被告戊○○與富羚公司亦受此分管契約
    之限制，而得占用使用系爭土地中如98年8 月25日複丈成果
    圖所示B1、B2、C、D 、面積分別為78.37、0.53、1.63、4.
    97平方公尺所示之部分至明。
 (四) 原告依民法第767條、第821條規定請求被告己○○拆除上開
    系爭土地上之地上物，並將上開土地返還原告及其他共有人
    ，復依民法第767 條規定請求被告不得使用上開土地，並將
    上開土地返還原告及其他共有人，有無理由？
  1.按所有人對於無權占有或侵奪其所有物者，得請求返還之，
    對於妨害其所有權者，得請求除去之，有妨害其所有權之虞
    者，得請求防止之；各共有人對於第三人，得就共有物之全
    部為本於所有權之請求，但回復共有物之請求，僅得為共有
    人全體之利益為之，民法第767條、第821條分別定有明文。
    查原告與被告己○○間因存有前揭默示分管契約，被告己○○與其後之承租人即被告戊○○、富羚公司又有權占有使用
    系爭土地中如98年8 月25日複丈成果圖所示B1、B2、C、D、
    面積分別為78.37、0.53、1.63、4.97 平方公尺所示之部分
    ，均同上述，故渠等自可於該部分土地上興建地上物以供收
    益使用，原告依民法第767條、第821條規定請求被告己○○
    拆除上開系爭土地上之地上物，並將上開土地返還原告及其
    他共有人，復依民法第767 條規定請求被告不得使用上開土
    地，並將上開土地返還原告及其他共有人，應無理由。
  2.次按契約成立後，情事變更，非當時所得預料，而依其原有
    效果顯失公平者，當事人得聲請法院增、減其給付或變更其
    他原有之效果，民法第227 條之2第1項定有明文，此係就非
    締約當時所得預料之情事變更所為之衡平規定。惟依契約自
    由、私法自治原則，如當事人已就未來可能發生之變更情事
    於契約中為特別約定，自應適用其特別約定，而排除民法第
    227 條之2第1項之適用。又情事變更原則，旨在規範契約成
    立後有於訂約當時不可預料之情事發生時，經由法院裁量以
    公平分配契約當事人間之風險及不可預見之損失，倘於契約
    成立時，就契約履行中有發生該當情事之可能性，為當事人
    所能預料者，當事人本得自行風險評估以作為是否締約及其
    給付內容之考量，自不得於契約成立後，始以該原可預料情
    事之實際發生，再依據情事變更原則，請求增加給付，最高
    法院97年度台上字第1794號判決意旨可憑。
  3.查本件原告固另主張縱有分管契約存在，然應有情事變更原
    則之適用，原告自得聲請法院終止該分管契約云云；惟查，
    原告自53年3月7日起與鄭妙共有系爭土地時即存有此分管契
    約，至89年10月5 日，被告己○○因買賣關係受讓鄭妙就系
    爭房地之應有部分後，同受該分管契約之限制，並與原告維
    持系爭土地之使用現狀迄今。而雖原告與鄭妙於53年間所為
    分管協議時，系爭土地公告現值為每平方公尺756 元，迄今
    已漲為16萬4000元，然土地價值之漲幅並非一朝一夕所達成
    ，如原告認渠等之分管契約因土地價值之增加而有顯失公平
    之處，本可隨時就此與鄭妙或被告己○○提出協商，原告卻
    以不願進行訴訟為由，長達約46年之期間未為爭執，待被告
    己○○在95年間將系爭1 樓房屋與其分管部分土地出租予被
    告戊○○為被告富羚公司占有使用後方提起本訴，實難認原
    告有何難以預料之情事，是據上開說明，原告主張本件有情
    事變更原則之適用，尚屬無據。
  4.綜上，被告己○○既因該分管契約有權占有使用系爭土地中
    如98年8月25日複丈成果圖所示B1、B2、C、D 、面積分別為
    78.37、0.53、1.63、4.97 平方公尺所示之部分，被告戊○○與富羚公司復基於與被告己○○之租賃關係有權占有使用
    之，且本件並無情事變更原則之適用，則原告依民法第 767
    條、第821 條規定請求被告己○○拆除上開系爭土地上之地
    上物，並將上開土地返還原告及其他共有人，復依民法第76
    7 條規定請求被告不得使用上開土地，並將上開土地返還原
    告及其他共有人，即無理由。
七、綜上所述，原告與鄭妙自53年3月7日起共有系爭土地時即存
    有默示之分管契約，至89年10月5 日，被告己○○因買賣關
    係受讓鄭妙就系爭房地之應有部分後，同受該分管契約之限
    制，並與原告維持系爭土地之使用現狀迄今，故被告己○○
    自可於其分管範圍內占用系爭土地中如98年8 月25日複丈成
    果圖所示B1、B2、C、D 、面積分別為78.37、0.53、1.63、
    4.97平方公尺所示之部分，並得於其上興建增建物；且被告
    戊○○與富羚公司亦得因嗣後向被告己○○承租系爭1 樓房
    屋與上開土地部分，而有權占有使用之。從而，原告依民法
    第767條、第821條之規定，請求被告己○○拆除上開系爭土
    地上之地上物，並將上開土地返還原告及其他共有人，復依
    民法第767 條規定請求被告不得使用上開土地，並將上開土
    地返還原告及其他共有人，洵屬無據，應予駁回。
八、原告之訴既經駁回，其假執行之聲請即失所附麗，應併予駁
    回之。
貳、反訴部份：
一、反訴原告己○○主張：系爭房地為反訴原告與反訴被告甲○○○所共有，應有部分各2分之1，且系爭1 樓房屋為反訴原
    告所有，系爭2 樓房屋則為反訴被告甲○○○所有。92年間
    ，反訴被告甲○○○曾將其所有系爭2 樓房屋出借予反訴被
    告丙○○使用，詎反訴被告丙○○及甲○○○竟未經共有人
    即反訴原告之同意，分別於系爭土地興建如98年8 月25日複
    丈成果圖所示A1、A2、面積分別為26.5、15.99 平方公尺之
    增建物。為此，爰依民法第767條及第821條之規定提起反訴
    等語。並聲明：
 (一) 反訴被告丙○○及甲○○○應各將系爭土地如98年8 月25日
    複丈成果圖所示A1、A2、面積分別為26.5、15.99 平方公尺
    之地上物拆除，並將上開土地返還反訴原告及其他共有人。
 (二) 反訴被告甲○○○不得使用系爭土地如98年8 月25日複丈成
    果圖所示A1、A2、面積分別為26.5、15.99 平方公尺之部分
    ，並將上開土地返還原告及其他共有人。
 (三) 願供擔保，請准宣告假執行。
二、反訴被告甲○○○則以：如98年8 月25日複丈成果圖所示A1
    部分，實際上乃反訴被告丙○○所興建，所有權人即為反訴
    被告丙○○，反訴被告甲○○○就此既無處分權，反訴原告
    請求反訴被告甲○○○拆除之，即無理由。又如98年8 月25
    日複丈成果圖所示A2部分，縱突出於反訴原告與反訴被告甲○○○共有之系爭土地上空，惟此部分非反訴原告行使其所
    有權而有利益之範圍，亦無礙反訴原告就系爭土地所有權之
    行使，依民法第773 條之規定，反訴原告亦不得請求反訴被
    告甲○○○拆除之等語資為抗辯。並聲明：
 (一) 反訴原告之訴駁回。
 (二) 若受不利判決，反訴被告願供擔保，請准宣告免為假執行。
三、反訴被告丙○○未於言詞辯論期日到場，亦未提出書狀做任
    何聲明或陳述。
四、本件爭點：
 (一) 坐落系爭土地如98年8月25日複丈成果圖所示A1、面積為26.
    5 平方公尺之增建物是否為反訴被告所興建？反訴被告就該
    等增建物是否有處分權？
 (二) 坐落系爭土地如98年8月25日複丈成果圖所示A2、面積為15.
    99平方公尺增建物所在之處是否為反訴原告行使所有權之範
    圍？該增建物是否無礙反訴原告所有權之行使？
 (三) 反訴被告是否無權占用上開A1、A2增建物所坐落之基地？反
    訴原告依民法第767條、第821條規定請求反訴被告拆除上開
    土地上之地上物，並將上開土地返還反訴原告及其他共有人
    ，復依民法第767 條規定請求反訴被告甲○○○不得使用上
    開土地，並將上開土地返還反訴原告及其他共有人，有無理
    由？
五、得心證之理由：
 (一) 坐落系爭土地如98年8月25日複丈成果圖所示A1、面積為26.
    5 平方公尺之增建物是否為反訴被告所興建？反訴被告就該
    等增建物是否有處分權？
    反訴原告與反訴被告甲○○○間就系爭土地存有默示分管契
    約，按鄭妙與反訴被告甲○○○自53年來各自占有使用系爭
    土地之部分，約定以98年8月25日複丈成果圖所示C加強磚造
    牆為界，使用收益之，業如上述，是反訴被告甲○○○將系
    爭2 樓房屋及其分管使用範圍內之系爭土地出借予反訴被告
    丙○○，丙○○自可於此分管使用之範圍內興建如98年8 月
    25日複丈成果圖所示A1、面積26.5平方公尺之增建物，並有
    處分權，此亦同反訴被告丙○○於98年10月9 日所證（見本
    院卷一第160頁反面）。
 (二) 坐落系爭土地如98年8月25日複丈成果圖所示A2、面積為15.
    99平方公尺增建物所在之處是否為反訴原告行使所有權之範
    圍？該增建物是否無礙反訴原告所有權之行使？
    再者，系爭土地如98年8 月25日複丈成果圖所示A2、面積為
    15.99 平方公尺增建物所在處，係反訴被告甲○○○所有系
    爭2 樓房屋陽台外推之結果，有該部分之照片可稽，且同經
    反訴被告丙○○於先前證述係由其所改建（見本院卷一第57
    頁照片3、第160頁反面）。是以，該增建物所在之系爭土地
    與系爭2 樓房屋既均屬反訴被告甲○○○所得分管使用之範
    圍，並於反訴被告甲○○○同意出借予反訴被告丙○○之情
    形下，由反訴被告丙○○所改建，反訴原告又未可證明有何
    妨礙反訴原告行使所有權之情事，則應可由反訴被告甲○○○及丙○○依分管契約占有使用之。
 (三) 反訴被告是否無權占用上開A1、A2增建物所坐落之基地？反
    訴原告依民法第767條、第821條規定請求反訴被告拆除上開
    土地上之地上物，並將上開土地返還反訴原告及其他共有人
    ，復依民法第767 條規定請求反訴被告甲○○○不得使用上
    開土地，並將上開土地返還反訴原告及其他共有人，有無理
    由？
    末因反訴原告與反訴被告甲○○○間就系爭土地存有分管契
    約，反訴被告甲○○○將其分管使用之範圍出借予斯時為其
    媳婦之反訴被告丙○○占有使用，反訴被告丙○○自同受該
    分管契約之限制，而得於使用收益分管範圍內之系爭土地，
    故反訴被告均屬有權占用如98年8 月25日複丈成果圖所示A1
    、A2增建物所坐落之基地，反訴原告依民法第767條、第821
    條規定請求反訴被告拆除上開土地上之地上物，並將上開土
    地返還反訴原告及其他共有人，復依民法第767 條規定請求
    反訴被告甲○○○不得使用上開土地，並將上開土地返還反
    訴原告及其他共有人，應無理由。
六、綜上所述，坐落系爭土地如98年8 月25日複丈成果圖所示A1
    、面積為26.5平方公尺之增建物雖為反訴被告丙○○所興建
    ，惟此係在反訴被告甲○○○所得使用收益之分管範圍內為
    之，反訴被告就該等增建物當有處分權；且坐落系爭土地如
    98年8月25日複丈成果圖所示A2、面積為15.99平方公尺增建
    物所在之處亦屬反訴被告甲○○○依分管契約而可占有使用
    之範圍，反訴原告復未證明該增建物有礙其所有權之行使，
    是反訴被告應均屬有權占用上開A1、A2增建物所坐落之基地
    。從而，反訴原告依民法第767條、第821條之規定，請求反
    訴被告拆除上開土地上之地上物，並將上開土地返還反訴原
    告及其他共有人，另依民法第767 條規定請求反訴被告甲○○○不得使用上開土地，並將上開土地返還反訴原告及其他
    共有人，洵屬無據，應予駁回。
七、反訴原告之訴既經駁回，其假執行之聲請即失所附麗，應併
    予駁回。
參、本件事證已臻明確，兩造其餘攻擊防禦方法與判決之結果不
    生影響，爰不另贅論，併此敘明。
肆、據上論結，本件本、反訴部分，原告及反訴原告之訴均為無
    理由，同依民事訴訟法第78條，判決如主文所示。
中    華    民    國    99    年    4    月     28    日
                  民事第二庭  審判長法  官  張松鈞
                                    法  官  陳秀貞
                                    法  官  羅郁婷
以上正本係照原本作成。
如對本判決上訴，須於判決送達後二十日之不變期間內，向本院
提出上訴狀。
中    華    民    國    99    年    4     月    28    日
                                    書記官  楊婷雅

司法院資訊處製作；財團法人民間司法改革基金會備份。
